臺灣高雄地方法院刑事判決
                                    110年度重訴字第14號
公  訴  人  臺灣高雄地方檢察署檢察官  
被      告  康哲豪




義務辯護人  顏萬文律師
上列被告因殺人案件，經檢察官提起公訴（110年度偵字第16610
號、第22560號），本院判決如下：
    主  文
甲○○殺害直系血親尊親屬，處有期徒刑拾年。
    事  實
一、甲○○係康進順之子，2人具有家庭暴力防治法第3條第3款所
    定之直系血親家庭成員關係，時同住在高雄市○○區○○路000○
    0號19樓。甲○○於民國110年8月4日7時51分以前某時，在上
    址住處客廳，因要求康進順提供手機（網路吃到飽）供其使
    用未獲理會而勃然大怒，嗣甲○○受盛怒之情緒影響，復囿於
    其與康進順長期之相處行為模式（即甲○○以不當言語或暴力
    脅迫康進順妥協），竟基於殺害直系血親尊親屬之犯意，持
    扣案之水果刀1把，捅刺康進順之胸部、背部、頭部、頸部
    、肩部及腹部（共計16刀），使康進順因左右肺及後腹腔刺
    傷大量出血及血胸而不幸身亡。嗣大樓保全人員丁○○、戊○○
    先後報警處理，員警據報旋於110年8月4日8時7分許趕抵上
    址住處，再當場扣得上揭水果刀1把，始查悉上情。
二、案經高雄市政府警察局小港分局報告臺灣高雄地方檢察署檢
    察官偵查起訴。
    理  由
一、本判決依司法院「刑事判決精簡原則」製作。證據能力部分
    因當事人均不爭執（見本院卷第79頁），得不予說明。
二、認定犯罪事實之依據及理由：　　
　　訊據被告甲○○固坦承於上開時、地，持刀捅刺其父親即被害
    人康進順，致被害人死亡等事實，惟辯稱：我持刀刺康進順
    大約13、14刀，大多是刺前腹部，少數幾次是刺背部、後腹
    部，並沒有刺康進順之胸、頭、頸、肩等部位等語。辯護意
    旨則為被告辯護：被告與康進順無深仇大恨，沒有殺害康進
    順之動機，且精神鑑定書記載「甲○○表示伊不恨康進順，雖
    無殺害康進順之意思，但仍因過度氣憤而失控刺傷康進順」
    ，被告亦非對康進順之重要部位下手，故被告主觀上僅有傷
    害之犯意，並無殺人之犯意，被告行為時認為康進順是假的
    爸爸，並未認識到康進順為其直系血親尊親屬，自無刑法第
    272條加重其刑規定之適用等語。經查：
  ㈠被告係被害人之子，時同住在高雄市○○區○○路000○0號19樓；
    被告於110年8月4日7時51分以前某時，在上址住處客廳，因
    要求被害人提供手機（網路吃到飽）供其使用未獲理會而勃
    然大怒，嗣被告受盛怒之情緒影響，復囿於其與被害人長期
    之相處行為模式（即被告以不當言語或暴力脅迫被害人妥協
    ），遂持扣案之水果刀1把，捅刺被害人之腹部，使被害人
    因後腹腔刺傷大量出血，嗣不幸身亡；大樓保全人員丁○○、
    戊○○先後報警處理，員警據報旋於110年8月4日8時7分許趕
    抵現場，並當場扣得上揭水果刀1把等情，業據被告自承在
    卷（見警卷第3至5頁，偵一卷第27至31頁，押一卷第21頁，
    押二卷第17頁，本院卷第76、141、338、339頁），復經證
    人即被害人之親屬乙○○（見相卷第93、101頁，警卷第11至1
    3頁）、證人即大樓保全人員丁○○（見本院卷第158至160、1
    63至167頁）、戊○○（見相卷第91至95頁，警卷第15、16頁
    ，本院卷第144至151、154、155頁）證述明確，並有相驗筆
    錄（見相卷第89、99頁）、臺灣高雄地方檢察署（下稱高雄
    地檢署）檢驗報告書（見相卷第115至125頁）、法務部法醫
    研究所110年10月27日（110）醫鑑字第1101101953號解剖報
    告書暨鑑定報告書（見相卷第131至144頁）、高雄地檢署11
    0年11月9日110相甲字第817號相驗屍體證明書（見相卷第14
    5頁）、高雄市政府警察局小港分局（下稱小港分局）刑案
    勘察報告（見相卷第153至155頁）、刑案現場勘察報告（見
    相卷第197頁，偵一卷第161、162頁）、相驗及複驗照片（
    見相卷第199至221頁，偵一卷第113至155頁）、小港分局扣
    押筆錄及扣押物品目錄表（見警卷第17至20頁）、案發現場
    照片（見警卷第25、27頁）、扣押物品照片（見警卷第33頁
    上方）、監視器畫面翻拍照片（見警卷第33頁下方）、家庭
    暴力通報表（見警卷第39、40頁）、小港分局桂陽路派出所
    110報案紀錄單（見偵一卷第89、90頁）、高雄市政府警察
    局110年9月11日高市警刑鑑字第11035310400號鑑定書（見
    偵一卷第159、160頁）、個人戶籍資料（完整姓名）查詢結
    果（見本院卷第15頁）、本院勘驗筆錄（見本院卷第82、83
    頁）、高雄市政府消防局緊急救護案件紀錄表（見本院卷第
    113頁）、高雄市政府社會局家庭暴力及性侵害防治中心被
    害人輔導報告（見本院卷第229至232頁）、高雄市立凱旋醫
    院111年4月12日精神鑑定書（見本院卷第259至285頁）在卷
    可稽。此部分事實，應堪認定。
　㈡被告及辯護意旨雖以前詞置辯，惟查：
　  ⒈依卷附高雄地檢署檢驗報告書（見相卷第115至125頁）、
      法務部法醫研究所110年10月27日（110）醫鑑字第110110
      1953號解剖報告書暨鑑定報告書（見相卷第131至144頁）
      、相驗及複驗照片（見相卷第199至221頁，偵一卷第113
      至155頁）所載，可知被害人總計身中胸、背、頸及肩部1
      4處穿刺傷及頭、腹部2處切割傷，共有4處穿刺傷刺入胸
      腔，並刺入左右下肺葉與肺門，及1處刺入後腹腔，造成
      血胸及右後腹腔出血，為致命傷，傷口外觀形態符合扣案
      水果刀1把之外觀形態。從而，被告於上開時、地，持扣
      案水果刀1把，除捅刺被害人之腹部外，尚有捅刺被害人
      之胸部、背部、頭部、頸部及肩部，且以被害人身上有16
      處刀傷傷口以觀，被告確實持扣案水果刀1把捅刺被害人
      共計16刀，使被害人因左右肺及後腹腔刺傷大量出血及血
      胸而不幸身亡。
　　⒉被告持刀捅刺被害人16刀；被告捅刺被害人之身體部位，
      遍及胸部、背部、頭部、頸部、肩部及腹部；被害人身上
      16處刀傷中，其中10處傷口深度至少為6.5公分、7.8公分
      、6.7公分、6.4公分、10.5公分、8.8公分、6.8公分、4.
      3公分、8.8公分、8.3公分；扣案水果刀1把之刀刃最長21
      .3公分等情，有前引解剖報告書暨鑑定報告書（見相卷第
      131至144頁）可考。參以被告於接受精神鑑定過程中，向
      鑑定人表示伊有對被害人陳稱：「你以為我不敢殺你嗎？
      」等語至少5次以上，因被害人未予回應，遂持刀捅刺被
      害人等情，有高雄市立凱旋醫院111年4月12日精神鑑定書
      （見本院卷第267頁）為憑。被告也自承：我有對康進順
      說「你以為我不敢殺你嗎？」，我以慣用手持刀捅剌康進
      順等語（見押二卷第17頁，本院卷第338、339頁）。是被
      告乃以慣用手持刀捅刺被害人，刀數高達16刀，捅刺之身
      體部位存有人體重要臟器及血管，捅刺16刀中有10刀之傷
      口深度非淺，甚至深達（至少）10.5公分，幾近扣案水果
      刀1把刀刃長度之半數，顯見被告基於盛怒之下，持刀捅
      刺被害人身體重要部位之力道猛烈，再參以被告行兇前對
      被害人揚言殺害之前揭內容觀察，被告主觀上確有致被害
      人於死之犯意，至為灼然。
　  ⒊被告雖與被害人為至親，復無深仇大恨，然查行為人主觀
      之犯意究係殺人或傷害，固可參酌行為人與死者間之恩怨
      情仇或糾紛等關係判斷，但應非唯一之標準，況現今社會
      亦不乏持刀隨機挑選目標揮砍捅刺，使死者死亡之無差別
      加害案件，如謂此等行為人因與死者無怨無仇或於行為前
      與死者無衝突發生，即無殺人之故意，恐非實情。故自不
      得僅憑被告與被害人為至親且無深仇大恨乙情，遽認被告
      所為僅係基於傷害之犯意為之。
　　⒋被告於110年8月4日警詢、偵訊及110年9月28日偵查中延長
      羈押訊問時，均表示被害人為其父親，迄於110年11月22
      日移審本院接押訊問時，被告始供稱：我有很多爸爸等語
      乙節，有歷次筆錄在卷可佐（見警卷第6至8頁，偵一卷第
      27至31頁，押二卷第17頁，本院卷第20、21頁）。復參以
      本件案發後不久即曾與被告近距離接觸對話之證人戊○○證
      稱：甲○○沒有說他有很多個父親等語（見本院卷第157頁
      ）。且本件可以合理推測被告乃於羈押期間，發展出「哥
      哥殺死假爸爸」之妄想內容，被告此舉或為合理化其行為
      以卸責，或因遭逢重大事故，無法承受衝擊而以妄想隔絕
      自身罪惡感等情，有高雄市立凱旋醫院111年4月12日精神
      鑑定書（鑑定時間為111年2月8日、111年2月22日，見本
      院卷第273、281頁）可稽。是由上開脈絡以觀，被告本件
      行為時應對被害人為其直系血親尊親屬乙情知之甚詳，尚
      不能以被告嗣後發展之妄想內容，遽以推論被告行為時亦
      認被害人係假的爸爸。
　　⒌綜上，可認被告主觀上確係明知被害人為其直系血親尊親
      屬，仍基於致被害人於死之殺人犯意，而持扣案水果刀1
      把捅刺被害人之胸部、背部、頭部、頸部、肩部及腹部，
      共計16刀，使被害人不幸身亡。被告及辯護意旨前開所辯
      ，尚難憑採。
　㈢從而，本件事證明確，被告上開犯行，堪以認定，應依法論
    科。
三、論罪科刑：
  ㈠按家庭暴力防治法所稱之「家庭暴力」者，謂家庭成員間實
    施身體、精神或經濟上之騷擾、控制、脅迫或其他不法侵害
    之行為；又家庭暴力罪者，謂家庭成員間故意實施家庭暴力
    行為而成立其他法律所規定之犯罪，家庭暴力防治法第2條
    第1款、第2款分別定有明文。查被告與被害人為父子關係，
    被害人乃被告之直系血親尊親屬乙節，有個人戶籍資料（完
    整姓名）查詢結果（見本院卷第15頁）附卷可佐。是被告與
    被害人之間具有家庭暴力防治法第3條第3款所定之直系血親
    家庭成員關係甚明。又被告持扣案水果刀1把捅刺被害人，
    使被害人不治身亡之行為，核屬家庭成員間實施身體上不法
    侵害之行為，即為家庭暴力防治法第2條第1款之家庭暴力，
    且構成刑法上之殺害直系血親尊親屬罪，惟因家庭暴力防治
    法之上開規定並無罰則之規定，是以應僅依刑法殺害直系血
    親尊親屬之規定予以論罪科刑。是核被告所為，係犯刑法第
    271條第1項、第272條之殺害直系血親尊親屬罪。
　㈡刑之加重、減輕：
　　⒈被告係對直系血親尊親屬犯刑法第271條第1項之罪，故刑
      法第271條第1項殺人罪之法定本刑，除死刑、無期徒刑部
      分依法不得加重外（刑法第64條第1項、第65條第1項規定
      參照），其餘（即有期徒刑部分）應依刑法第272條規定
      加重其刑。
　　⒉被告本件犯行並無刑法第19條第2項減刑規定之適用：　按
      行為時因精神障礙或其他心智缺陷，致其辨識行為違法或
      依其辨識而行為之能力，顯著減低者，得減輕其刑，刑法
      第19條第2項著有明文。經查：
　　　⑴被告雖經診斷患有思覺失調症（約17歲發病），惟甫於
        本件案發前2日之110年8月2日從高雄市立凱旋醫院出院
        （110年5月11日起住院），被告復自陳案發前一晚有服
        用睡前藥物，睡眠狀態良好，並無因睡眠狀態不佳而導
        致精神不濟之情形，案發當日4時許，也有服用早上藥
        物，可合理推測被告於本件案發前有規則服藥，思覺失
        調症處於部分緩解狀態，且被告自承其行為時知悉殺人
        係犯法之錯誤行為，而案發後被告請求他人協助，亦可
        見被告行為時有理解判斷能力，均未明顯受思覺失調症
        之妄想或幻聽症狀影響，故被告本件行為與其思覺失調
        症尚無直接關係等情，有高雄市立凱旋醫院111年4月12
        日精神鑑定書（見本院卷第259至285頁）在卷可稽。
　　　⑵證人戊○○固曾證稱：我覺得甲○○有點愰神等語（見相卷
        第91頁），嗣則證稱：我會認為甲○○愰神，是因為他原
        本請求我們協助，後來又說不用了，在我與他的對話之
        中，他可以理解我問他的問題等語（見本院卷第155至1
        57頁）。證人丁○○復證稱：當時感覺甲○○的神情很慌張
        ，精神狀況不好，但沒有語無倫次之情形等語（見本院
        卷第165頁）。被告也自承：我向康進順要手機時，一
        直到下樓向保全人員尋求協助，這段期間都沒有幻聽等
        語（見本院卷第345頁）。是本件依卷內現存卷證以觀
        ，亦無證據足認被告係受思覺失調症干擾而為本件行為
        之情形。
　　　⑶卷附高雄市立凱旋醫院111年4月12日精神鑑定書（見本
        院卷第259至285頁）固認被告行為時知悉殺人係犯法之
        錯誤行為，當下係要求被害人提供手機供其使用未獲理
        會，使被告受盛怒之情緒影響而失去控制衝動之能力，
        致被告依其辨識而行為之能力顯著減低，復囿於被告與
        被害人長期之相處行為模式（即被告以不當言語或暴力
        脅迫被害人妥協），遂持扣案水果刀1把捅刺被害人等
        情。但此與社會上一般人因一時憤怒，情緒失控而犯罪
        之情狀，並無二致，應僅屬刑法第57條第2款所定「犯
        罪時所受刺激」之量刑因子而已，核與刑法第19條第2
        項所定之要件不符。
　    ⑷綜合上述，被告本件行為時並無因受思覺失調症之影響
        ，致其辨識行為違法或依其辨識而行為之能力，顯著減
        低之情形，自難認有刑法第19條第2項減刑規定之適用
        。辯護意旨此部分所認，尚非可採。
　　⒊被告本件犯行合於自首要件，爰依刑法第62條前段規定，
      減輕其刑：
　　　⑴證人丁○○證稱：甲○○到大廳跟我說他拿刀把他爸爸殺害
        了，請我幫忙叫救護車，至於他有否請我幫忙報警，因
        時間經過有點久了，我的印象模糊了，我聽他所述的意
        思，他是有要我報警的意思，但我知道他的精神狀態不
        穩定，我便請同事戊○○確認狀況後回報給我，我再做動
        作，嗣戊○○把狀況回報給我並說他報警，要我叫救護車
        ，我就趕快叫救護車等語（見本院卷第158至160、162
        、164、165、167頁）。又證人戊○○證稱：我上樓確認
        狀況後向丁○○回報，並請丁○○叫救護車，我則以手機門
        號「0000000000」號報警等語（見相卷第95頁，警卷第
        16頁，本院卷第144至146、149、152、154、155頁）。
        復經勾稽比對卷附之小港分局桂陽路派出所110報案紀
        錄單（見偵一卷第89、90頁）、高雄市政府消防局緊急
        救護案件紀錄表（見本院卷第113頁）。可知110年8月4
        日7時59分許，本件首位報案人以「0000000」市話撥打
        110向警報案，員警遂於110年8月4日8時1分許通報予高
        雄市政府消防局派員前往，嗣本件第2位報案人於110年
        8月4日8時7分以前某時，以「0000000000」手機門號撥
        打110向警報案，員警復於110年8月4日8時7分許向高雄
        市政府消防局通報。
　　　⑵再經本院當庭勘驗110報案電話錄音檔案（報案時間為11
        0年8月4日7時59分許），報案人向員警陳稱：「我這邊
        中安路939之1十九樓要叫救護車」、「好像是有被殺害
        這樣」、「…，他可能把他爸爸有點，不知道是不是殺
        害這樣，我們不太了解狀況，可能要麻煩派救護車過來
        」、「（警問：有人受傷流血？）對」、「（警問：是
        有人持刀嗎？）對」等語，有本院勘驗筆錄為憑（見本
        院卷第82、83頁）。另參酌證人丁○○證稱：這通電話（
        即報案時間110年8月4日7時59分許之報案電話）是我以
        「0000000」撥打的，報案內容也是我說的，當時有可
        能原欲撥打「119」，因為緊張而撥打了「110」等語（
        見本院卷第163、164頁）；證人戊○○則證稱：我不知道
        有沒有刀，不知道被害人是怎麼被害的等語（見本院卷
        第146、147頁）。足認丁○○雖自認係按其與戊○○之分工
        而向消防隊請求派員救護，惟於慌亂之中誤撥「110」
        而成為首位向警報案之人（戊○○則為第2位報案人），
        然丁○○當下既已認被告有委託其向警報案之意思，僅為
        求慎重，始請戊○○先確認狀況，故縱丁○○嗣係誤撥「11
        0」向警報案，但仍不失有代行自首之事實，且依丁○○
        於110報案電話中向員警陳述之上開內容，應已足令員
        警得知「有人持刀加害該人之父親」之事，而使被告自
        首之意旨到達有偵查權之該管公務員（最高法院81年度
        台上字第1988號、87年度台上字第1628號判決意旨參照
        ）。另被告係在上址住處內為員警逮捕到案等情，有小
        港分局刑案現場勘察報告（見偵一卷第161頁）、案發
        現場照片（見警卷第25頁）及執行逮捕、拘禁告知本人
        通知書（見警卷第35頁）附卷可參。又證人戊○○證稱：
        我報警後便看見甲○○返回住處內坐在沙發上抽菸，直到
        員警到場時甲○○都在住處內等語（見相卷第95頁，警卷
        第16頁，本院卷第147、150、151、154頁）。可見被告
        下樓尋求協助後，於員警據報到場前，便已返回上址住
        處內等候，迄員警到場時被告即遭逮捕，被告亦應有向
        到場處理之員警坦承其為本件犯行之行為人，並未有逃
        避接受裁判之情形。從而，可認被告為本件犯行後，在
        未有偵查犯罪職權之機關或公務員發覺其上開犯行前，
        即向警坦承其為本件犯行之行為人（最高法院79年度台
        上字第3649號判決意旨參照）。
　　　⑶綜上所述，被告所為已符合自首之要件，並減省查緝之
        力，爰依刑法第62條前段之規定，減輕其刑。公訴意旨
        此部分認丁○○向警報案之內容未見陳明具體人物及行為
        ，與自首要件不符（見本院卷第167頁），並非可採。
　　⒋綜合上開各節，被告本件犯行同時有上揭加重事由及減輕
      事由，爰依刑法第71條第1項規定，先加後減之。　
  ㈢爰審酌被告與被害人為父子之家庭成員關係，2人同住，被害
    人並為被告之主要照顧者，理應相互尊重，保持理性溝通，
    僅因要求被害人提供手機供其使用未獲理會，被告遂受盛怒
    之情緒影響，延續被告與被害人長期之相處行為模式（即被
    告以不當言語或暴力脅迫被害人妥協），率爾持扣案水果刀
    1把捅刺被害人，共計16刀，肇致被害人不治身亡，侵害他
    人生命法益而無法回復，造成無可彌補之損害及使被害人家
    屬遭受喪親之痛，精神上受有莫大之痛苦，也高度危害社會
    治安，所為實屬不該，惟念被告犯後坦承部分犯行之犯後態
    度，另衡酌被告約自17歲起患有思覺失調症（詳如前述），
    足認被告之精神狀況長期欠佳，生活狀況自難以比擬一般常
    人之平日起居、工作就業及親友往來情形，兼衡及被告本件
    犯罪之動機、手段、情節及所生危害，復參酌被告之智識程
    度為高職，無業，未婚，無子女（見本院卷第341頁）等上
    開被告之個人具體行為人責任基礎之一切情狀，量處如主文
    所示之刑，以資警惕。　　　
四、高雄市立凱旋醫院111年4月12日精神鑑定書（見本院卷第28
    5頁）固建議因被告屬於長期且需要較具約束性之生活及治
    療情境，被告也已出現疑似合理化解釋犯行等偏離現實之想
    法，為確保被告能密集接受治療，增進服藥之穩定性，建立
    適當病識感與現實感，並能在受保護之環境下，對被告之精
    神病症有更加結構的治療與觀察，應強制使被告接受醫療照
    護。然本件被告犯行並不能適用刑法第19條第2項減刑規定
    ，已如前述。從而，本院自無從依刑法第87條（不論修正前
    或後）規定，諭知被告施以監護。末扣案水果刀1把固係供
    被告本件犯行所用之物，但被告否認為其所有（見偵一卷第
    29頁，本院卷第341頁），復查無證據足認為被告所有之物
    （見相卷第95頁，警卷第12頁），爰不予宣告沒收。
據上論斷，應依刑事訴訟法第299條第1項前段，判決如主文。
本案經檢察官己○○提起公訴，檢察官丙○○到庭執行職務。
中　　華　　民　　國　　111 　年　　5 　　月　　30　　日
                  刑事第八庭  審判長法　官  林英奇

                                    法  官  何一宏
 
                                    法  官  黃傳堯
以上正本證明與原本無異。
如不服本判決應於收受送達後20日內向本院提出上訴書狀，並應
敘述具體理由；如未敘述上訴理由者，應於上訴期間屆滿後20日
內向本院補提理由書（均須按他造當事人之人數附繕本）「切勿
逕送上級法院」。
中　　華　　民　　國　　111 　年　　5 　　月　　30　　日
 　　　　　　　　　　　　　　　　　 書記官  林雅婷
附錄本案論罪科刑法條：
刑法第271條第1項
殺人者，處死刑、無期徒刑或10年以上有期徒刑。

刑法第272條
對於直系血親尊親屬，犯前條之罪者，加重其刑至二分之一。